【裁判字號】    94,簡,1039
【裁判日期】    950125
【裁判案由】    低收入戶
【裁判全文】
臺北高等行政法院判決
                                      94年度簡字第1039號
原      告  甲○○
被      告  臺北市政府社會局
代  表  人  薛承泰（局長）住同上
訴訟代理人  乙○○
            丙○○
上列當事人間因低收入戶事件，原告不服臺北市政府中華民國94
年7月7日府訴字第09412614300號訴願決定，提起行政訴訟。本
院判決如下：
    主  文
原告之訴駁回。
訴訟費用由原告負擔。
    事  實  及  理  由
一、事實概要：原告原為臺北市低收入戶，因接受臺北市民國93
    年度低收入戶總清查，案經臺北市信義區公所初審後，列冊
    以94年2月17日北市信社字第09430293000號函請被告複核，
    因原告全戶不動產金額（土地房屋價值）超過新臺幣（下同
    ）500萬元之規定，被告乃以94年2月18日北市社二字第0943
    1573600號函核定自94年3月起註銷其低收入戶資格，惟為顧
    及原告生活，免因驟然喪失相關福利影響生計，特延長原告
    低收入戶資格至94年6月止，俾能據此繼續享領各項低收入
    戶相關福利，但過渡期間不予核發生活扶助費，並由臺北市
    信義區公所以94年3月1日北市信社字第09430356609號函轉
    知原告。原告不服，提起訴願，遭決定駁回，遂提起本件行
    政訴訟。
二、原告起訴意旨略以：
  (一)原告公婆之房子雖超過500萬元之規定，但公婆皆已70歲以
    上，早無謀生能力，目前僅婆婆領每月3,000元敬老福利津
    貼，被告稱原告之公公領有榮民院外就養金每月14,150元，
    是錯誤訊息，實為原告高齡90歲之父親所領取，原告一家5
    口未與公婆共同生活，公婆亦無積蓄可幫忙扶養3名女兒，
    已不可能互負扶養義務，被告何以一定要將原告公婆安身之
    房子一併列入計算？
  (二)原告與配偶都是年近50歲者，以工代賑任職於環保局打掃馬
    路，兩人全年收入不超過50萬元，必須扶養3名女兒、支付
    房租及日常開銷，生活拮据卻仍無法列入低收入戶，可見現
    行法條已不符現今社會低收入者之實際需求。
  (三)原告93年12月1日申請時，房子亦超過500萬元，仍被核定列
    為第3類低收入戶，為何條件未變，94年度卻被取消資格？
  (四)原告公婆、二位小叔及小嬸等5人，共住公公之自宅，原告
    一家5口另外租屋居住，以目前原告在環保局之工作收入及
    配偶每月所得，支付家用後幾乎所剩無幾，每到子女開學時
    ，均必須向小姑、小叔借貸才能渡過。至於原告次女名下53
    萬元存款，為原告父母借戶存放之棺材本。原告已無能力賺
    錢孝敬公婆，只期獲得低收入戶資格，以便減免子女學雜費
    及家人健保費。
  (五)為此，請求原處分及訴願決定均撤銷。
三、被告答辯則以：
  (一)依社會救助法第5條規定，家庭總收入應計人口範圍，除申
    請人外，包括：配偶、直系血親等。原告與夫育有三女，原
    告之公公及婆婆為直系血親（尊親屬），其所得及資產須併
    入家庭總收入及財產計算，故原告全戶共計：原告、其夫、
    長女、次女、三女、其公公及婆婆等共計7人應列入家庭總
    收入計算人口。
  (二)依財政部臺北市國稅局所提供92年度財稅資料顯示，原告之
    家庭總收入及家庭財產包括動產、不動產核計如下：
    1.原告46年2月6日出生，48歲，有4筆營利所得計158元、有
      3筆薪資所得計249,995元，核計每月收入為20,846元，有
      1筆獎金中獎所得4,000元以動產計算。
    2.原告之夫謝北宏，45年12月10日出生，49歲，有3筆營利
      所得計7,049元、1筆執業所得18,750元，有工作能力，無
      工作能力減損之情事，工作收入以初任人員平均薪資每月
      23,742元計算，核計每月收入為25,892元。
    3.原告長女謝嘉歡，76年8月25日出生，18歲，讀北一女高
      三年級，無工作能力，核計每月收入為0元。原告次女謝
      嘉欣，79年12月21日出生，15歲，讀國中二年級，無工作
      能力，有1筆利息所得3,743元，依臺灣銀行提供之92年一
      年期定期存款之平均固定利率（1.581%）計算，存款本金
      236,749元，核計每月收入為312元。原告三女謝嘉安，87
      年4月8日出生，7歲，讀國小一年級，無工作能力，核計
      每月收入為0元。
    4.原告公公謝開秀，19年6月12日出生，現年75歲，無工作
      能力，有2筆租賃所得計47,614元，經查證未領有榮民院
      外就養金，核計每月收入為約3,968元，有1筆房屋（座落
      臺北市○○區○○街193號7樓）及2筆土地（地目為建地
      ），不動產價值合計5,908,817元。
    5.原告婆婆謝張桂蘭，24年8月24日生，70歲，無工作能力
      ，無所得資料，核計每月收入為0元，有1筆房屋（座落臺
      北市○○區○○路4段60之52號2樓）及1筆土地（地目為
      建地），不動產價值合計714,890元。
  (三)經核原告全戶7人，全戶年總收入為612,213元，平均分配全
    家人口，每人每月收入為約7,288元，全戶動產（含存款本
    金、獎金中獎所得）合計240,749元，平均每人為34,393元
    ，2筆房屋及3筆土地（地目均為建地），不動產價值合計6,
    623,707元。依94年度臺北市最低生活費標準暨家庭財產金
    額（全戶平均每人每月總收入為13,562元，全家人口之存款
    投資平均每人不超過15萬元及全家人口之土地房屋價值不超
    過500萬元），經被告重新審核後，原告全戶不動產價值仍
    超過標準，不符合低收入戶資格。依臺北市政府94年2月24
    日府社二字第09404253100號公告，動產或不動產其一不符
    規定者，准予延續其低收入戶身分至94年6月止，但不予發
    放生活扶助費。從而，被告所為本件自94年7月起註銷原告
    全戶5人低收入戶資格之處分，並無不合，請續予維持。
  (四)為此，請求駁回原告之訴。
四、本件相關法規如下：
  (一)按社會救助法第3條規定：「本法所稱主管機關：在中央為
    內政部；在直轄市為直轄市政府；在縣（市）為縣（市）政
    府」，第4條規定：「本法所稱低收入戶，指經申請戶籍所
    在地直轄市、縣（市）主管機關審核認定，符合家庭總收入
    平均分配全家人口，每人每月在最低生活費以下，且家庭財
    產未超過中央、直轄市主管機關公告之當年度一定金額者。
    前項所稱最低生活費，由中央、直轄市主管機關參照中央主
    計機關所公布當地區最近1年平均每人消費支出百分之60定
    之，並至少每3年檢討1次；直轄市主管機關並應報中央主管
    機關備查。第1項所稱家庭財產，包括動產及不動產，其金
    額應分別定之。第1項申請應檢附之文件、審核認定程式等
    事項之規定，由直轄市、縣（市）主管機關定之」，第5條
    規定：「前條第1項所稱家庭，其應計算人口範圍，除申請
    人外，包括下列人員：一、配偶。二、直系血親。三、同一
    戶籍或共同生活之兄弟姊妹。四、前3款以外，認列綜合所
    得稅扶養親屬免稅額之納稅義務人。前項各款人員有下列情
    形之一者，不列入應計算人口範圍：一、不得在臺灣地區工
    作之非本國籍配偶或大陸地區配偶。二、未共同生活且無扶
    養事實之特定境遇單親家庭直系血親尊親屬。三、無工作收
    入、未共同生活且無扶養能力之已結婚直系血親卑親屬。四
    、應徵集召集入營服兵役或替代役現役。五、在學領有公費
    。六、入獄服刑、因案羈押或依法拘禁。七、失蹤，經向警
    察機關報案協尋未獲，達6個月以上」，第13條規定：「直
    轄市及縣（市）主管機關每年應定期辦理低收入戶調查。」
  (二)臺北市政府90年8月23日府秘二字第9010798100號公告：「
    主旨：公告本府主管業務委任事項，並自90年9月1日起生效
    。．．．公告事項．．．四、本府將下列業務委任本府社會
    局，以該局名義執行之．．．(三)社會救助法中有關本府權限
    事項。．．．」，94年2月24日府社二字第09404253100號公
    告：「主旨：公告本市因應94年1月19日公布修正之社會救
    助法暨93年度低收入戶總清查後有關各類低收入戶資格之存
    續期間。．．．公告事項：．．．四、動產或不動產其一不
    符規定者：准予延續其低收入戶身分至94年6月止，惟該過
    渡期間僅享學雜費減免、第5類健保人口加保、托育補助、
    老人、身心障礙者安置照顧等低收入戶相關福利，但不予發
    放生活扶助費」，被告94年3月4日北市社二字第0943198340
    0號公告：「主旨：公告本巿94年度最低生活費標準暨家庭
    財產金額。．．．公告事項：本巿94年度最低生活費標準定
    為每人每月新臺幣13,562元整；家庭財產之動產金額定為全
    家人口之存款投資平均每人不超過15萬元，家庭財產之不動
    產金額定為全家人口之土地房屋價值不超過500萬元，並自
    社會救助法修正公布生效日起生效。」
五、卷查本件被告依社會救助法第5條規定，查認原告家庭總收
    入應計算人口範圍為原告及其配偶、長女、次女、三女、公
    公、婆婆共計7人。其家庭不動產依92年度財稅資料等核計
    如下：
  (一)原告及其配偶謝北宏、長女謝嘉歡、次女謝嘉欣及三女謝嘉
    安，依92年度財稅資料查無不動產。
  (二)原告公公謝開秀，依92年度財稅資料查有房屋1筆評定價格
    計402,700元，土地2筆公告現值合計5,506,117元，故不動
    產價值共計5,908,817元。
  (三)原告婆婆謝張桂蘭，依92年度財稅資料查有房屋1筆評定價
    格計67,700元，土地1筆公告現值計647,190元，故不動產價
    值共計714,890元。
    綜上，原告全戶7人，全家人口之土地房屋價值即不動產金
    額計6,623,707元，超過前揭公告所定全家人口之土地房屋
    價值不超過500萬元之限制，此有原告全戶戶籍資料、94年4
    月9日製表之92年度財稅原始資料明細等影本附卷可稽，原
    處分自屬有據。
六、至原告主張於93年12月1日申請時，不動產之價值亦超過500
    萬元，仍被核定列為第3類低收入戶，為何條件未變，94年
    度卻被取消資格一節，按社會救助法於94年1月19日修正公
    布，依修正後之社會救助法第4條規定，低收入戶之認定需
    同時符合家庭總收入平均每人每月收入在最低生活費以下、
    且家庭財產包含動產及不動產未超過主管機關公告之當年度
    一定金額者等標準，其一不符合規定者即不具申請資格，故
    被告於93年度總清查時，依修正後規定及前揭臺北市政府94
    年2月24日府社二字第09404253100號公告，重新就原有資格
    作審查，而原告因家庭財產中之不動產超過規定，故予核定
    註銷低收入戶資格，是原處分自屬適法。原告又主張其公婆
    雖有不動產，但無資助其一家人之生活，另其薪資經法院扣
    押，生活陷入困境云云，查原告之公婆所有之不動產應列入
    計算，乃基於前揭社會救助法第5條之規定，原告主張公婆
    財產不應計入一節，顯屬乏據；又關於低收入資格之認定，
    悉以前開法令、公告為據，當事人本人實際生活狀況並非審
    認之標準，是以原告主張之生活困境尚非得予列入考量。
七、從而，原處分於法並無違誤，訴願決定予以維持，亦無不合
    ，原告仍執前詞，訴請撤銷原處分及訴願決定，為無理由，
    應予駁回。又本件為簡易訴訟事件，爰不經言詞辯論，逕為
    判決，併予敘明。
據上論結，本件原告之訴為無理由，爰依行政訴訟法第98條第3
項前段、第233條第1項、第236條，判決如主文。
中    華    民    國    95    年     1    月   25     日
                               第七庭法  官  李  玉  卿
上為正本係照原本作成。
本件以訴訟事件所涉及之法律見解具有原則性者為限，始得於本
判決送達後20日內向本院提出上訴狀並表明上訴理由，如已於本
判決宣示後送達前提起上訴者，應於判決送達後20日內補具上訴
理由（均按他造人數附繕本），且經最高行政法院許可後方得上
訴。
中    華    民    國    95    年     1     月    25    日
                                    書記官  林  苑  珍


司法院資訊處製作；財團法人民間司法改革基金會備份。
